【裁判字號】    95,台上,1751
【裁判日期】    950406
【裁判案由】    偽造文書
【裁判全文】
最高法院刑事判決            九十五年度台上字第一七五一號
    上  訴  人  台灣高等法院檢察署檢察官
    被      告  甲○○
                乙○○
                        路12.
上列上訴人因被告等偽造文書案件，不服台灣高等法院中華民國
九十二年三月二十七日第二審判決（九十一年度上訴字第二五八
０號，起訴案號：台灣台北地方法院檢察署八十八年度偵字第六
八九八號），提起上訴，本院判決如下：
    主  文
原判決撤銷，發回台灣高等法院。
    理  由
本件原判決以：公訴意旨略稱被告甲○○原係設於台北市○○○
路○段三三號五樓「上嫺有限公司」（下稱上嫺公司）之業務經
理，被告乙○○係上嫺公司之會計兼出納，因公司經營權問題與
董事長孫俊寅（為登記名義負責人丙○○之夫）發生爭執，甲○
○已於民國八十八年二月三日提出辭呈，於二月十日起未再到公
司上班，已非上嫺公司之業務經理，上嫺公司負責人丙○○於二
月九日發現該公司印鑑章及存摺等，遭甲○○取走，已向往來銀
行「台灣省合作金庫長春支庫」（嗣變更名稱為合作金庫銀行股
份有限公司長春分行，下稱合庫長春分行）辦理印鑑變更及存摺
補發，甲○○、乙○○竟基於共同意圖損害上嫺公司利益之犯意
聯絡，由乙○○於二月十一日持變更前之印鑑章及存摺至合庫長
春分行，明知其並無製作權，而偽以上嫺公司名義於「合作金庫
存入（委託代收）票據撤回申請書」（以下簡稱票撤申請書）五
紙上，蓋用上嫺公司變更前之印鑑章，持向該行庫職員黃雅琪佯
稱欲替上嫺公司辦理撤回託收票據手續，而為違背其任務之行為
，使行員黃雅琪陷於錯誤，而將如起訴書附表所示票據五張（金
額合計新台幣〔下同〕五百零九萬一千五百五十五元，下稱系爭
票據）交付乙○○，乙○○得手後，再將前揭票據連同上嫺公司
變更前印鑑章、存摺交還甲○○，甲○○於三月一日將前揭票據
五紙，交還發票人旭順食品股份有限公司（下稱旭順公司），致
生損害於上嫺公司之利益，並足以生損害於上嫺公司及合作金庫
對於託收票據管理之正確性，因認被告等係涉牽連犯刑法第二百
十六條、第二百十條行使偽造私文書罪及同法第三百四十二條背
信罪嫌。但經原審審理結果，認為不能證明被告等犯罪，因而維
持第一審諭知被告等均無罪之判決，駁回檢察官在第二審之上訴
，固非無見。
按：審理事實之法院，對於與被告被訴事實有關之證據，應從各
方面詳予調查，以期發現真實，苟有與待證事實相關之證據尚未
查竣，即難為有利或不利於被告之判斷。原判決依卷附廣告委託
書及證人即在旭順公司任職之張玉鳳、黃雅玲、陳澤卿、張佑群
、蔡辰雄等之證供等證據，認定系爭五紙支票，係旭順公司委託
甲○○個人製作「水系列廣告」之預付費用，事後甲○○因不及
完成，無法履行契約，而退還支票予旭順公司，甲○○係有權製
作票撤申請書，與乙○○均不成立偽造私文書罪，亦無損害上嫺
公司之背信犯意等情。惟查：(一)、被告等八十八年十二月二日答
辯狀所附旭順公司與甲○○間「廣告委託書」，記載雙方議定條
款為：有效期間自八十七年十一月三日起至八十八年二月二十日
止，製作費及監督服務費總金額不得超過一千二百萬元，於廣告
合約簽訂後預先支付50％（以實際請款單據支付），其餘尾款於
製作完成驗收後支付等情（見第一審卷一第八三頁）；然系爭票
據五紙面額合計五百零九萬一千五百五十五元，竟有零頭之數額
，如何確屬依該合約所訂「製作費及監督服務費總金額不得超過
一千二百萬元，於廣告合約簽訂後預先支付50％」之預付款，卷
內證據資料並未周詳。(二)、黃雅玲對於交付及取回系爭票據一事
，於偵查中證稱：「上嫺公司與我們有簽合約做廣告，是孫小姐
來拿，後來說合約沒有履行，孫小姐又拿回來，庭呈支票原本五
張，抬頭是上嫺有限公司，票已作廢」，張玉鳳亦稱：系爭票據
是開給上嫺公司，「但支票及合約都是交給甲○○及和他談的」
云云；參以甲○○取得系爭票據後，於八十八年二月十二日將之
存入其在長安支庫之帳戶託收，迄同年三月一日撤銷委託，有合
庫長安分行八十九年八月十一日（八九）合金長安字第三八九四
號函一件附原審卷可稽，乙○○並於偵查中供稱：伊於八十八年
二月八日經總經理（指甲○○）指示領回支票，及稱「他說支票
沒有履行票要還人家」云云，甲○○亦稱伊於八十八年二月初即
已交代乙○○抽回支票，二月八日或十日交給印章、存摺云云（
見本案第六八九八號偵查卷第四一、六九、七一、七二頁，第一
審卷二第一八三、一八四頁），甲○○自己在金融機構既設有帳
戶可供存入票據使之兌現，倘其係以其個人關係與旭順公司簽訂
上開廣告合約，並收取該公司簽發交付之系爭票據，焉有於該票
據上記載上嫺公司為受款人，並存入上嫺公司銀行帳戶內託收之
必要？況該廣告合約之有效期間，至八十八年二月二十日即行屆
滿，甲○○仍於八十八年二月十二日將系爭票據存入其在長安支
庫之帳戶託收，迄同年三月一日始撤銷委託；其存入支票之時間
距合約有效期間屆滿日僅餘八日，復係以預計合約無法按期履行
為由，指示乙○○領回託收之支票，其卻於領回支票後猶將之存
入銀行帳戶內託收，並能於合約有效期間屆滿日後，逾期至同年
三月一日始撤銷票據之託收，是以系爭票據是否確為旭順公司因
上開合約之故，而簽發交付甲○○之預付款，及甲○○是否因合
約未履行，為退還系爭票據而有權製作上開票撤申請書，俱非無
疑問。而乙○○既依甲○○指示，持上嫺公司印章前往領回系爭
票據並交付甲○○，其與甲○○間於本案有無犯意聯絡關係？亦
併有詳加查證審明之必要。(三)、陳澤卿於檢察官訊問時供稱甲○
○為上開合約至伊公司二次，在九樓簽約，此與甲○○所稱「有
去過一次，在他們公司九樓、十樓」，並非盡一致，告訴人乃質
疑有該書面合約存在（見本案第六八九八號偵查卷第九一、九二
、一０九、一一０頁）；又證人磨東香於另案偵查中供稱：伊因
朋友與甲○○熟識，受甲○○拜託，掛名為旭順公司代表股東；
林淑麗供稱：「我平常在金華百貨上班，是甲○○指派我到旭順
公司任董事長」；楊朝木、吳棋欽均稱：是甲○○指派伊等擔任
旭順公司董事各等語（見第一審卷二第一一五、一一六頁），其
等所供如果無訛，甲○○對於旭順公司之經營及重要人事等，似
具相當之影響力，而與該公司員工關係匪淺，上開證人即在旭順
公司任職之張玉鳳、黃雅玲、陳澤卿、張佑群、蔡辰雄等之證供
，有無袒護被告等之情事，亦至堪審究。原審未斟酌上述事證，
深入查明，釐清疑竇，其遽為上開有利於被告等之認定，自嫌調
查職責未盡。以上或為上訴意旨所指摘，或為本院得依職權調查
之事項，應認原判決有撤銷發回更審之原因。
據上論結，應依刑事訴訟法第三百九十七條、第四百零一條，判
決如主文。
中    華    民    國  九十五  年    四    月    六    日
                      最高法院刑事第七庭
                          審判長法官  呂  潮  澤
                                法官  吳  昆  仁
                                法官  孫  增  同
                                法官  趙  文  淵
                                法官  吳      燦
      本件正本證明與原本無異
                                      書  記  官
中    華    民    國  九十五  年    四    月   十二   日
                                                      Ｙ


司法院資訊處製作；財團法人民間司法改革基金會備份。
